臺灣士林地方法院民事判決　　　　一○○年度訴字第七五九號
原　　　告　台新國際商業銀行股份有限公司
法定代理人　蔡榮棟
訴訟代理人　王晟瑋
　　　　　　朱庭韻
被　　　告　林　栟　原住臺北市○○區○○○路0段000號
　　　　　　林　盆
訴訟代理人　林雯澤律師
上列當事人間請求塗銷所有權移轉登記等事件，本院於民國一百
年九月一日言詞辯論終結，判決如下：
    主  文
原告之訴駁回。
訴訟費用由原告負擔。
    事實及理由
壹、程序方面：
    本件被告林栟未於言詞辯論期日到場，核無民事訴訟法第三
    百八十六條各款所列情形，爰依原告之聲請，由其一造辯論
    而為判決。
貳、實體方面：
一、原告起訴主張：被告林栟向原告領用帳號○○二○八二六六
    八○○○八三六一號之現金卡，自民國九十四年一月二十八
    日起即未依約繳款，至一百年七月四日止，共積欠消費款新
    臺幣（下同）七十四萬八千二百十八元（含消費本金三十六
    萬七千四百五十三元、利息三十八萬零七百六十五元）。詎
    被告林栟竟於九十四年一月二十八日開始逾期清償欠款後，
    與被告林盆通謀虛偽意思表示，於九十四年九月二十三日將
    其所有坐落臺北市○○區○○段○○段○○○地號土地及其
    上同小段二○二四七建號（即門牌號碼臺北市○○區○○路
    ○段○○○巷○號四樓）建物（下合稱系爭不動產），以買
    賣為原因，於九十四年九月二十三日辦理所有權移轉登記予
    被告林盆，被告間為買賣行為時，被告林栟已開始違約，且
    系爭不動產之受讓人即被告林盆乃被告林栟之母，可見彼等
    乃為避免被告林栟因債務問題，致其不動產遭各債權銀行強
    制執行，故為脫產之行為，被告間實無買賣之合意，僅為通
    謀虛偽意思表示，依民法第八十七條第一項規定，應屬無效
    。為此，訴請確認被告間就系爭不動產所為之買賣契約關係
    不存在，並依民法第二百四十二條規定，代位被告林栟訴請
    被告林盆塗銷系爭不動產所有權移轉登記。又縱被告間非屬
    通謀虛偽意思表示，因被告林栟於負債期間曾求助於其家人
    ，被告林盆對被告林栟之財務狀況顯應知情，況系爭不動產
    所有權移轉之時點發生於被告林栟債務逾期履行困難之後，
    益見行為時，被告林栟確係明知有損害於原告之權利，仍故
    為脫產行為，被告林盆亦明知其情事，原告自得依民法第二
    百四十四條第二項、第四項規定，訴請撤銷被告間就系爭不
    動產以買賣為原因所為債權行為，及所有權移轉登記之物權
    行為，並回復登記為被告林栟所有等語。並先位聲明：(一)確
    認被告間就系爭不動產之買賣契約關係不存在；(二)被告林盆
    應就前項不動產於九十四年九月二十三日以買賣為原因所為
    之所有權移轉登記予以塗銷。備位聲明：(一)被告間就系爭不
    動產以買賣原因所為債權行為及於九十四年九月二十三日所
    為所有權移轉登記之物權行為應予撤銷；(二)被告林盆應將系
    爭不動產於九十四年九月二十三日以買賣為原因所為所有權
    移轉登記予以塗銷，並回復登記為被告林栟所有。
二、被告林盆則以：原告起訴主張被告間為「假買賣」、「被告
    林盆對債務人林栟之財務狀況顯應知情」等語，均非事實，
    原告就此應舉證以實其說。被告間就系爭不動產之買賣，為
    確實、真正之交易：(一)被告林盆、林栟於九十四年八月三十
    日就系爭不動產在楊明照地政士事務所簽訂買賣契約書，約
    定價金為一千萬元；(二)被告林盆委請地政士進行買賣應有流
    程，並依契約約定，分期給付買賣價款：1.九十四年八月三
    十日給付第一期款一百萬元；2.同年月三十一日向臺北市稅
    捐稽徵處送件核稅；3.同年九月九日給付第二期款三百萬元
    ；4.同日繳納土地增值稅一百三十三萬零四百四十一元；5.
    同年月二十日財政部臺北市國稅局就系爭不動產核發非屬贈
    與財產同意移轉證明；6.同年月二十三日完成系爭不動產之
    移轉登記；7.同年十一月十七日向臺灣土地銀行股份有限公
    司（下稱臺灣土地銀行）辦理貸款；8.同年月二十二日起向
    中央產物保險股份有限公司（下稱中央產物保險公司）投保
    系爭不動產之火災及地震基本保險；9.同年月二十三日給付
    第三期款即尾款一百零四萬六千三百五十二元（已依約扣除
    代償原抵押借款後之金額）。被告間之買賣價金高達千萬元
    以上，原告主張被告林栟借貸本金僅三十六萬七千四百五十
    三元，二者顯不相當，足證原告之主張純屬臆測之詞等語，
    資為抗辯。並聲明：原告之訴駁回。被告林栟則未於言詞辯
    論期日到場，亦未提出書狀作何聲明或陳述。
三、兩造不爭執之事實：
    被告為母子。被告林栟向原告領用帳號○○二○八二六六八
    ○○○八三六一號之現金卡，自九十四年一月二十八日起即
    未依約繳款，至一百年七月四日止，共積欠消費款七十四萬
    八千二百十八元（含消費本金三十六萬七千四百五十三元、
    利息三十八萬零七百六十五元）。被告林栟於九十四年八月
    三十日以買賣為原因，將系爭不動產移轉登記予被告林盆，
    並於同年九月二十三日完成移轉登記等事實，為兩造所不爭
    執，並有被告林栟之戶籍資料、現金卡申請書、約定書、催
    收帳卡查詢、系爭不動產之登記謄本、異動索引、臺北市士
    林地政事務所一百年七月二十一日北市士地三字第一○○三
    一五一七五○○號函檢送之九十四年士林字第二五九一四號
    登記案影本在卷可稽（見本院卷第十六頁、第八頁、第九頁
    、第十二頁、第十三頁、第十四頁至第十五頁、第二十七頁
    至第四十三頁），自堪信為真實。
四、得心證之理由：
  (一)按確認之訴，非原告有即受確認判決之法律上利益者，不得
    提起，民事訴訟法第二百四十七條前段定有明文，而所謂「
    即受確認判決之法律上利益者」，須因法律關係之存否不明
    確，致原告在私法上之地位有受侵害之危險，而此項危險得
    以對於被告之確認判決除去之者，始為存在（最高法院二十
    七年上字第三一六號判例參照）。原告主張被告林栟為逃避
    債務，於九十四年八月三十日以買賣為原因，將系爭不動產
    移轉登記予被告林盆，並於同年九月二十三日完成移轉登記
    ，屬通謀虛偽意思表示，為被告林盆所否認，則系爭不動產
    買賣契約關係之存否確屬不明確，致原告在私法上之地位有
    受侵害之危險，原告起訴求為確認系爭不動產之買賣契約關
    係不存在，應認有即受確認判決之法律上利益，先予敘明。
  (二)原告以先、備位之訴，分別主張被告間簽訂系爭不動產買賣
    契約及移轉系爭不動產所有權之行為，為通謀虛偽意思表示
    而無效、被告間簽訂系爭不動產買賣契約及移轉系爭不動產
    所有權之行為，於行為時明知有損害於原告之債權，而得撤
    銷，為被告林盆所否認，並以前揭情詞置辯。經查：
    1.先位之訴部分：被告間簽訂系爭不動產買賣契約及移轉系
      爭不動產所有權之行為，是否為通謀虛偽意思表示？
      按表意人與相對人通謀而為虛偽意思表示者，其意思表
        示無效，民法第八十七條第一項前段定有明文。次按民
        法第八十七條第一項所謂通謀虛偽意思表示，乃指表意
        人與相對人互相故意為非真意之表示而言，故相對人不
        僅須知表意人非真意，並須就表意人非真意之表示相與
        為非真意之合意，始為相當，若僅一方無欲為其意思表
        示所拘束之意，而表示與真意不符之意思者，尚不能指
        為通謀而為虛偽意思表示，在贈與或買賣契約，亦不能
        僅因契約當事人間有特殊親誼關係或價金之交付不實，
        即謂該贈與或買賣係通謀虛偽成立（最高法院八十六年
        度臺上字第三八六五號判決參照）。被告間雖為母子，
        原告仍需舉證證明系爭不動產買賣契約屬被告間相互明
        知為非真意之表示所為。
      揆之被告林盆提出系爭不動產買賣契約書（見本院卷第
        五十四頁至第六十頁），第一條約定：「買賣總價款：
        雙方議定新臺幣壹仟萬元正。」；第二條約定：「付款
        期限及移交不動產方法：(一)本約簽訂時，甲方（按：指
        被告林盆）應付乙方（按：指被告林栟）價款之一部份
        計新臺幣壹佰萬元正（含定金），乙方亦即日親收足訖
        。餘款則照左列規定給付之。同時辦理過戶。(二)第貳次
        付款：等增值稅單核下來三日內，付第二次付款新臺幣
        佰萬元正，同時完稅。(三)第三次付款新臺幣陸佰萬元
        正，雙方同意向銀行辦理貸款支付並代償乙方原有之貸
        款（代償之金額由第三次付款中扣除），雙方會同到貸
        款銀行撥款，付清尾款，同時交屋。」；交款備忘錄記
        載：「九十四年八月三十日匯款一百萬元、九十四年九
        月九日匯款三百萬元、九十四年十一月二十三日匯款一
        百零四萬六千三百五十二元」，被告林栟並於該記載下
        簽名及蓋章。且被告林盆確分別於九十四年八月三十日
        、同年九月九日、同年十一月二十三日各匯款一百萬元
        、三百萬元及一百零四萬六千三百五十二元予被告林栟
        ，另於九十四年八月三十一日向臺北市稅捐稽徵處送件
        核稅、同年九月九日繳納土地增值稅一百三十三萬零四
        百四十一元、同年月二十日取得財政部臺北市國稅局就
        系爭不動產核發之非屬贈與財產同意移轉證明、同年十
        一月十七日向臺灣土地銀行辦理貸款六百萬元、同年月
        二十二日起至九十五年十一月二十二日止，向中央產物
        保險公司就系爭不動產投保火災及地震基本保險，亦據
        被告林盆提出臺北國際商業銀行存款憑條、臺灣土地銀
        行入戶電匯申請書、附有臺北市稅捐稽徵處士林分處收
        文章之系爭不動產買賣移轉契約書、土地增值稅繳款書
        、財政部臺北市國稅局非屬贈與財產同意移轉證明、住
        宅貸款契約、中央產物保險公司住宅火災及地震基本保
        險單為證（見本院卷第六十一頁至第七十頁），核與一
        般交易常情無悖。原告徒憑被告間為母子，空言主張被
        告間簽訂系爭不動產買賣契約及移轉系爭不動產所有權
        之行為係通謀虛偽意思表示，並未提出證據佐證，自不
        足採。
    2.備位之訴部分：被告間簽訂系爭不動產買賣契約及移轉系
      爭不動產所有權之行為，於行為時是否明知有損害於原告
      之債權？
      按債務人所為之有償行為，於行為時明知有損害於債權
        人之權利者，以受益人於受益時亦知其情事者為限，債
        權人得聲請法院撤銷之，民法第二百四十四條第二項定
        有明文。又按債權人依民法第二百四十四條規定，撤銷
        債務人所為之有償或無償行為者，祇須具備下列之條件
        ：(一)為債務人所為之法律行為；(二)其法律行為有害於債
        權人；(三)其法律行為係以財產權為目的；(四)如為有償之
        法律行為，債務人於行為時，明知其行為有害於債權人
        ，受益人於受益時，亦明知其事情。至於債務人之法律
        行為除有特別規定外，無論為債權行為抑為物權行為，
        均非所問（最高法院四十二年臺上字第三二三號判例參
        照）。
      原告主張被告林栟於負債期間曾求助於其家人，被告林
        盆對被告林栟之財務狀況顯應知情等情，為被告林盆所
        否認，原告就其主張被告林栟於負債期間曾求助於其家
        人一節，並未舉證以實其說。況被告間雖係母子，然彼
        此間財產各自獨立，被告林盆就被告林栟積欠原告債務
        既未擔任保證人，亦未曾代被告林栟與原告進行債務協
        商，即難以被告間為母子之事實，遽論被告林盆知悉被
        告林栟積欠原告債務。原告既不能舉證證明被告林栟知
        悉被告林盆積欠原告債務，及明知系爭不動產買賣損害
        原告債權等事實，是其主張被告林栟行為時明知將有害
        於原告債權等語，亦乏所據。
五、綜上所述，原告就其先位主張被告間簽訂系爭不動產買賣契
    約及移轉系爭不動產所有權之行為，屬通謀虛偽意思表示；
    備位主張被告間簽訂系爭不動產買賣契約及移轉系爭不動產
    所有權之行為，於行為時明知有損害於原告之債權，均不能
    舉證證明。從而，原告依民法第八十七條第一項、第二百四
    十二條、第二百四十四條第二項、第四項之規定，先位聲明
    訴請：(一)確認被告間就系爭不動產之買賣契約關係不存在；
    (二)被告林盆應就前項不動產於九十四年九月二十三日以買賣
    為原因所為之所有權移轉登記予以塗銷。備位聲明訴請：(一)
    被告間就系爭不動產以買賣原因所為債權行為及於九十四年
    九月二十三日所為所有權移轉登記之物權行為應予撤銷；(二)
    被告林盆應將系爭不動產於九十四年九月二十三日以買賣為
    原因所為所有權移轉登記予以塗銷，並回復登記為被告林栟
    所有，均為無理由，應予駁回。
六、本件事證已臻明確，兩造其餘主張、陳述及所提之證據，經
    審酌均與本院前揭判斷不生影響，爰不一一詳予論述，附此
    敘明。
七、據上論結，原告之訴為無理由，依民事訴訟法第七十八條判
    決如主文。
中    華    民    國   100    年    9     月    30    日
                          臺灣士林地方法院民事第三庭
                              法      官  孫萍萍
以上正本證明與原本無異。
如對本判決上訴，應於判決送達後二十日內向本院提出上訴狀；
若委任律師提起上訴者，應一併繳納上訴審裁判費，否則本院得
不命補正逕行駁回上訴。
中    華    民    國   100    年    9     月    30    日
                              書  記  官  劉晏瑄